ACORDAO-COMPLETO-2519929

ACÓRDÃO 777/2022 ATA 4/2022 - SEGUNDA CÂMARA

VISTOS, relatados e discutidos estes autos em que se analisa ato de concessão de aposentadoria deferida a ex-servidor da Fundação Nacional do Índio.   
ACORDAM os Ministros do Tribunal de Contas da União, reunidos em Sessão da 2ª Câmara, ante as razões expostas pelo Relator, e com fulcro nos incisos III e IX do art. 71 da Constituição Federal e nos arts. 1º, inciso V, e 39, inciso II, da Lei 8.443/1992, c/c o art. 259, inciso II, do Regimento Interno/TCU, em:
9.1. considerar ilegal a concessão da aposentadoria em favor do Sr. Denisval Diniz Botelho, negando registro ao correspondente ato; 
9.2. dispensar o ressarcimento das quantias indevidamente recebidas de boa-fé pelo interessado, consoante o disposto no Enunciado 106 da Súmula da Jurisprudência do TCU;
9.3. determinar à Fundação Nacional do Índio, no prazo de 15 (quinze) dias a contar da ciência desta Deliberação, que:
9.3.1. abstenha-se de realizar pagamentos decorrentes do ato impugnado, sujeitando-se a autoridade administrativa omissa à responsabilidade solidária, nos termos do art. 262, caput, do Regimento Interno/TCU;
9.3.2. dê ciência do inteiro teor desta Deliberação ao Sr. Denisval Diniz Botelho, alertando-o de que o efeito suspensivo proveniente da interposição de possíveis recursos perante o TCU não o exime da devolução dos valores percebidos indevidamente após a respectiva notificação, caso os recursos não sejam providos, encaminhando a este Tribunal, no prazo de 30 (trinta) dias, comprovante da referida ciência; e
9.3.3. emita novo ato de aposentadoria em nome do Sr. Denisval Diniz Botelho, livre da irregularidade indicada neste processo, submetendo-o a este Tribunal, nos termos da Instrução Normativa TCU 78/2018.

Concessão de aposentadoria deferida a ex-servidor da Fundação Nacional do Índio.

Segunda Câmara

Fundação Nacional do Índio.

3. Interessado: Denisval Diniz Botelho (XXX.792.734-XX).

13.1. Ministros presentes: Bruno Dantas (Presidente), Augusto Nardes e Antonio Anastasia.
13.2. Ministro-Substituto presente: Marcos Bemquerer Costa (Relator).

MARCOS BEMQUERER

Adoto como Relatório, com os pertinentes ajustes de forma, excerto da instrução da Secretaria de Fiscalização de Integridade de Atos e Pagamentos de Pessoal e de Benefícios Sociais - Sefip, por meio da qual a concessão de aposentadoria objeto destes autos foi analisada e cujo encaminhamento contou com a anuência do Procurador Marinus Eduardo De Vries Marsico (peças 5/7) : 
"INTRODUÇÃO
Trata-se de ato de aposentadoria, submetido, para fins de registro, à apreciação do Tribunal de Contas da União (TCU) , de acordo com o art. 71, inciso III, da Constituição Federal.  O ato foi cadastrado e disponibilizado ao TCU por intermédio do Sistema e-Pessoal, na forma dos arts. 2º e 4º da Instrução Normativa TCU 78/2018.
O ato desse processo pertence às seguintes unidades:
1.1. Unidade emissora: Fundação Nacional do Índio.
1.2. Unidade cadastradora:  Fundação Nacional do Índio.
1.3. Subunidade cadastradora: Coordenação-Geral de Gestão de Pessoas.
EXAME TÉCNICO
Procedimentos aplicados
Os procedimentos para exame, apreciação e registro de atos de pessoal encontram-se estabelecidos na Instrução Normativa TCU 78/2018 e na Resolução TCU 206/2007. Essas normas dispõem que os atos de pessoal disponibilizados por meio do e-Pessoal devem ser submetidos previamente a críticas automatizadas, com base em parâmetros predefinidos.
As críticas das informações cadastradas na etapa de coleta do ato foram elaboradas e validadas levando-se em conta as peculiaridades de cada ato. Os itens verificados nessa etapa são inerentes a dados cadastrais, fundamentos legais, mapa de tempo, ficha financeira, assim como eventuais ocorrências de acumulação. Trata-se de verificações abrangentes, minuciosas e precisas e sem a necessidade de ação humana e, portanto, menos suscetíveis a falhas. As críticas aplicadas estão discriminadas no sistema, no Menu e-Pessoal, opção 'Crítica', que podem ser acessadas mediante concessão de perfil específico a servidores do TCU responsáveis pela análise.
Além das críticas automatizadas, há verificação humana adicional no caso de haver alertas do sistema ou informações não formatadas, como esclarecimentos do gestor ou do controle interno.  
As críticas também consideram os registros do Sistema Integrado de Administração de Recursos Humanos (Siape) . O Siape disponibiliza informações atualizadas sobre as parcelas que integram os proventos, diferentemente, portanto, do e-Pessoal, que informa as parcelas no momento do registro do ato. 
Essa confrontação com o Siape fornece uma visão atual e verdadeira da situação, o que permite descaracterizar irregularidades e inconsistências que, embora constantes do e-Pessoal, já foram corrigidas.
As verificações detectadas no ato encontram-se discriminadas na aba de pendências do ato no sistema e-Pessoal, bem como no espelho do ato contemplado por esta instrução.
Exame das Constatações
Ato: 133131/2020 - Inicial - Interessado: DENISVAL DINIZ BOTELHO - CPF: XXX.792.734-XX
1.4. Parecer do Controle Interno: considerar o ato legal.
1.5. Constatações e análises: 
1.5.1. Houve o registro de pelo menos uma rubrica com 'Denominação para análise pelo TCU = Vantagem de caráter pessoal (82107 - VPNI ART.62-A LEI 8112/90 - AP (Vantagem de caráter pessoal - VPNI art. 62-A Lei 8.112/90) - R$ 736,84) '.
a. Justificativa do Gestor de Pessoal: não há. Verificação efetuada no âmbito do TCU.
b. Análise do Controle Interno:  não há. Verificação efetuada no âmbito do TCU.
c. Análise da Equipe Técnica: legal.
A concessão da vantagem de quintos ou décimos está em consonância com a jurisprudência deste Tribunal e os critérios das Leis 8.911/1994 e 9.624/1998 (os períodos anteriores a 8/4/1998 são suficientes para a incorporação da vantagem de quintos) .
1.5.2. Houve o registro de pelo menos uma rubrica com 'Denominação para análise pelo TCU = Decisão judicial (16171 - DECISAO JUDICIAL TRANS JUG APO (Decisão judicial - Outros) - R$ 904,19) '.
a. Justificativa do Gestor de Pessoal: não há. Verificação efetuada no âmbito do TCU.
b. Análise do Controle Interno:  não há. Verificação efetuada no âmbito do TCU.
c. Análise da Equipe Técnica: ilegal.
Após análise do ato, constatou-se que se trata de pagamento de parcelas relativas a planos econômicos (Plano Collor) que, conforme Acórdão 2161/2005-TCU-Plenário (Relator Ministro Walton Alencar Rodrigues) , são devidos tão-somente até a data-base de cada categoria. Ressalte-se que, conforme contracheque anexado, o valor da rubrica diminuiu de R$ 904,19 para R$ 207,94.
1.6. O quadro resumo de ocorrências e, quando for o caso, o detalhamento da norma legal e da jurisprudência para as inconsistências acima elencadas encontra-se no anexo II dessa instrução. (...) 
CONCLUSÃO
A abrangência e a profundidade das verificações levadas a efeito fundamentam a convicção de que o ato 133131/2020 pode ser apreciado pela ilegalidade, em razão das irregularidades apontadas no item Exame das Constatações desta instrução, que representam afronta à legislação e à jurisprudência de referência
PROPOSTA DE ENCAMINHAMENTO
Ante o exposto, com fundamento no art. 71, inciso III, da Constituição Federal, no art. 1º, inciso V, e art. 39, inciso  II, da Lei 8.443/1992, no art. 260 do Regimento Interno/TCU, propõe-se: 
1.7. considerar ILEGAL a concessão de aposentadoria de DENISVAL DINIZ BOTELHO do quadro de pessoal da Fundação Nacional do Índio e recusar registro ao correspondente ato inicial, (...) ; 
1.8. com fulcro no art. 262, caput, do Regimento Interno/TCU, determinar à Fundação Nacional do Índio que: 
1.8.1. dê ciência, no prazo de quinze dias, contados da notificação, do inteiro teor desta deliberação ao interessado, alertando-o de que o efeito suspensivo proveniente da interposição de eventuais recursos junto ao TCU não o exime da devolução dos valores percebidos indevidamente, caso o recurso não seja provido;
1.8.2. dispense a devolução dos valores indevidamente recebidos de boa-fé até a data da ciência do órgão/entidade Fundação Nacional do Índio, do acórdão que vier a ser proferido, com base no Enunciado 106 da Súmula da Jurisprudência do TCU;
1.8.3. emita novo ato, livre da irregularidade ora apontada, em substituição ao ato de aposentadoria de DENISVAL DINIZ BOTELHO, submetendo-o à nova apreciação por este Tribunal, na forma do artigo 260, caput, também do Regimento Interno/TCU;
1.8.4. faça cessar todo e qualquer pagamento relativo ao ato impugnado de DENISVAL DINIZ BOTELHO, no prazo máximo de quinze dias, contados da ciência da decisão deste Tribunal, sob pena de ressarcimento das quantias pagas após essa data pelo responsável."
É o Relatório.

não há.

Procurador Marinus Eduardo De Vries Marsico.

PESSOAL. APOSENTADORIA. BENEFÍCIO RELATIVO A PLANO ECONÔMICO CONCEDIDO POR FORÇA DE SENTENÇA JUDICIAL TRANSITADA EM JULGADO SEM A DEVIDA ABSORÇÃO POR REAJUSTES POSTERIORES. ILEGALIDADE DO ATO COM NEGATIVA DE REGISTRO. DETERMINAÇÕES.

APOSENTADORIA (APOS)

Secretaria de Fiscalização de Integridade de Atos e Pagamentos de Pessoal e de Benefícios Sociais - Sefip.

Em exame o ato inicial da concessão de aposentadoria em benefício do Sr. Denisval Diniz Botelho, ex-servidor da Fundação Nacional do Índio.   
2.		A Secretaria de Fiscalização de Integridade de Atos e Pagamentos de Pessoal e de Benefícios Sociais, em análise da mencionada concessão, propõe, de forma sintética, com o endosso do MP/TCU, nestes autos representados pelo Procurador Marinus Eduardo De Vries Marsico, a ilegalidade do ato em foco com a consequente negativa do registro e a dispensa dos valores recebidos de forma indevida, com base no Enunciado 106 da Súmula de Jurisprudência do TCU.
3.		Perscrutando os autos, verifico que o interessado percebe rubrica decorrente de sentença judicial transitada em julgado relativa à incorporação do percentual de 84,32 referente ao Plano Collor (peça 3, pp. 7/8) .
4.		Como é cediço, esta Corte de Contas possui jurisprudência consolidada no sentido de que parcelas decorrentes de planos econômicos, ainda que concedidas por meio de decisão judicial com trânsito em julgado, a partir do momento em que podem ser compensadas por reajustes ou reestruturações de carreiras supervenientes, devem ser absorvidas, dado que possuem, substancialmente, natureza jurídica de antecipação salarial. Precedentes (Jurisprudência Selecionada) :
Acórdão 8318/2021-TCU-Primeira Câmara (relator Ministro Vital do Rêgo) 
Acórdão 9300/2020-TCU-Primeira Câmara (relator Ministro Bruno Dantas) 
"Parcelas decorrentes de planos econômicos, ainda que concedidas por meio de decisão judicial com trânsito em julgado, a partir do momento em que podem ser compensadas por reajustes ou reestruturações de carreiras supervenientes, devem ser necessariamente absorvidas. Nesses casos, não há afronta ao ato jurídico perfeito, à coisa julgada, à segurança jurídica e ao princípio da irredutibilidade salarial, já que, em razão das alterações na situação fática e jurídica que deu causa ao pedido judicial, tais parcelas foram devidamente compensadas, devido a sua natureza jurídica de antecipação salarial."
Acórdão 1614/2019-TCU-Plenário (relatora Ministra Ana Arraes) 
"Devem ser absorvidas na ou eliminadas da estrutura remuneratória dos servidores públicos federais, conforme o caso, o pagamento das seguintes rubricas judiciais: a)  Plano Bresser (reajuste de 26,06%, referente à inflação de junho de 1987) ; b) URP de abril e maio de 1988 (16,19%) ; c)  Plano Verão (URP de fevereiro de 1989, com o índice de 26,05%) ; d)  Plano Collor (1990, com o índice de 84,32%) ; e) incorporação de horas extras; f) vantagem pessoal do art. 5º do Decreto 95.689/1988, concedida com o fito de evitar o decesso remuneratório em razão do reenquadramento de docentes e técnicos administrativos no Plano Único de Classificação e Retribuição de Cargos e Empregos; g) percentual de 28,86%, referente ao reajuste concedido exclusivamente aos militares pelas Leis 8.622/1993 e 8.627/1993, posteriormente estendido aos servidores civis pela Medida Provisória 1.704/1998; h) percentual de 3,17%, em função de perda remuneratória decorrente da aplicação errônea dos critérios de reajuste em face da URV (referente ao Plano Real) ; e i) percentual de 10,8%, concedido exclusivamente para proventos de aposentadoria e pensão civil."
Acórdão 3579/2019-TCU-Primeira Câmara (relator Ministro Benjamin Zymler) 
"A manutenção em destacado - imunes de absorção por novas estruturas remuneratórias - de rubricas alusivas a índices pretéritos de reposição salarial, supostamente amparadas por decisões judiciais, além de ensejar pagamentos em duplicidade, desnaturando as respectivas sentenças, ofende o princípio da reserva legal para fixação dos vencimentos do funcionalismo."
5.		Desse modo, constatado pela Sefip que, nada obstante os diversos reajustes salariais concedidos ao Poder Executivo ao longo de vários exercícios, a rubrica referente ao plano econômico não foi devidamente absorvida, cabe considerar ilegal a concessão de aposentadoria objeto deste processo e negar registro ao correspondente ato.
6. 		Outrossim, deve-se aplicar a orientação fixada no Enunciado 106 da Súmula de Jurisprudência do TCU às parcelas indevidamente recebidas pelo beneficiário. 
7. 		Em adição, em conformidade com o art. 262 do Regimento Interno/TCU, importa determinar à Fundação Nacional do Índio que faça cessar os pagamentos decorrentes do ato impugnado, sob pena de responsabilidade solidária da autoridade administrativa omissa, devendo ser emitido novo ato após a correção da irregularidade verificada.
8. 		Deve-se, ademais, determinar à entidade de origem que comunique o beneficiário do ato sobre a deliberação do Tribunal, alertando-o de que o efeito suspensivo proveniente da interposição de eventuais recursos junto ao TCU não o exime da devolução dos valores percebidos indevidamente após a notificação, caso esses recursos não sejam providos. Após, devem ser remetidos a este Tribunal documentos comprobatórios de que o inativo foi cientificado do julgamento desta Corte. 
		Ante o exposto, manifesto-me por que seja adotada a deliberação que ora submeto a este Colegiado.
TCU, Sala das Sessões, em 22 de fevereiro de 2022.
MARCOS BEMQUERER COSTA
Relator